【裁判字號】    98,台上,1068
【裁判日期】    980305
【裁判案由】    偽造文書
【裁判全文】
最高法院刑事判決            九十八年度台上字第一０六八號
上  訴  人  台灣高等法院檢察署檢察官
被      告  甲○○
                    5樓
            乙○○
                    號
上列上訴人因被告等偽造文書案件，不服台灣高等法院中華民國
九十七年十一月二十日第二審更審判決（九十七年度重上更(四)字
第一四八號，起訴案號：台灣板橋地方法院檢察署八十七年度偵
字第一一０三二號），提起上訴，本院判決如下：
    主  文
原判決撤銷，發回台灣高等法院。
    理  由
本件原判決(一)、認定(1)、被告甲○○於民國八十五年五月二十五
日，在台北縣三重市○○路○段六十九號十一樓住處，自任會首
而召集如原判決附表一所示之互助會。甲○○為使自己多一標會
之機會，未經張金菊之同意而擅以其名義作為該互助會會員，並
以張金菊名義繳納活會會款至八十五年八月二十五日。甲○○於
八十五年九月二十五日，基於意圖為自己不法所有及行使偽造準
私文書之概括犯意，佯裝張金菊欲投標之意，在標單上偽填表示
標息為新台幣（下同）三千八百元之數字，而向到場之會員宣稱
係張金菊之標單，提出參加競標並因而得標，致宋立輝等共計二
十會之活會會員陷於錯誤，分別交付會款予甲○○收取，甲○○
因此詐得活會會款計三十二萬四千元，足以生損害於張金菊及其
餘活會會員。(2)、被告乙○○於八十三年十一月十日，在台北縣
新莊市○○路二一０之四號住處，自任會首而召集如原判決附表
二所示之互助會，並由甲○○協助處理會務，收取部分會員會款
之事務。甲○○於該互助會於八十六年一月十日開標時，復承前
意圖為自己不法所有及行使偽造準私文書之概括犯意，並與乙○
○基於共同犯意之聯絡，利用各會員未前往投標及彼此間並非熟
識之機會，未得如原判決附表二所示被冒標人之同意，在標單上
偽填表示標息為四千元之數字，而向到場會員宣稱係未到場之該
名會員之標單，提出參加競標並因而得標，致何伯君等共計五會
之活會會員陷於錯誤而交付會款，被告二人因而詐得活會會款計
八萬元，足以生損害於如原判決附表二所示之被冒標人及其餘活
會會員。(3)、被告二人明知前揭二會互助會已連續為冒標，於彼
等無力清償債務之情況下，復基於同前意圖為自己不法所有之概
括犯意聯絡，猶藉詞以籌組新互助會之方式圖謀詐財，推由乙○
○於八十六年五月十日任會首，召集如原判決附表三所示之互助
會，並由甲○○出面佯稱以之前積欠宋立輝之會款，扣抵應付如
原判決附表三會款之方式，邀宋立輝入會，使宋立輝陷於錯誤而
參加一會，被告二人於宋立輝繳交三次會款後，於八十六年七月
間即行倒會，宋立輝因而遭詐騙共計六萬元。因而撤銷第一審判
決，就上開部分改判依修正刪除前牽連犯之規定，從一重論處被
告二人共同連續行使偽造私文書，足以生損害於他人罪刑。(二)、
又以公訴意旨略以：(1)、甲○○就如原判決附表一所示之互助會
，另於八十五年六月二十五日，冒用陳志彥名義三千二百元之標
單；於八十五年八月二十五日，冒用陳瓊姿名義三千八百元之標
單；於八十六年二月二十五日，冒用阿端（本名顏李端）名義四
千五百元之標單，分別參加投標。另就如原判決附表四所示之互
助會，於八十六年四月五日、八十六年五月五日，偽造洪麗玟名
義三千八百元之標單，及偽造陳志彥名義四千五百元之標單，分
別參加投標並均因而得標，使其餘活會會員交付活會款，因認甲
○○此部分涉犯刑法第二百十六條、第二百十條之行使偽造準私
文書、第三百三十九條第一項之詐欺取財罪嫌。(2)、被告二人又
於八十六年二月間，由甲○○持乙○○所簽發面額三十萬元之支
票，佯向李寶雪調用現金並稱屆期必定清償云云，致李寶雪陷於
錯誤而交付同額現金。因認被告二人此部分涉犯刑法第三百三十
九條第一項之詐欺取財罪嫌。惟經審理結果，不能證明被告二人
有此部分犯罪，因而就此部分說明不另為被告二人無罪之諭知，
固非無見。
惟查：(一)、科刑之判決書，對於犯罪事實必須詳加認定，然後於
理由內敘明其認定犯罪事實所憑之證據，及認定之理由，而其所
記載之事實、理由與所宣告之主文，尤必須相互一致，始屬適法
。原判決事實欄二記載：被告二人基於共同之犯意，於八十六年
一月十日，以在標單上偽填表示標息四千元之數字，而向到場會
員宣稱係未到場之該名會員之標單，提出參加競標並因而得標等
情，苟屬無訛，是否認定乙○○僅有一次行使偽造準私文書之犯
行？乃原判決理由欄復又說明：被告二人多次行使偽造準私文書
之犯行，時間緊接，所犯為構成要件相同之罪，且係基於概括犯
意反覆為之，應依修正前刑法第五十六條連續犯之規定論以一罪
，並予以加重其刑（原判決第十三頁第二十七至三十行）；並於
主文欄乙○○項下諭知：「乙○○共同『連續』行使偽造私文書
，足以生損害於他人，處有期徒刑伍月，如易科罰金，以銀元參
佰元即新臺幣玖佰元折算壹日，減為有期徒刑貳月又拾伍日，如
易科罰金，以銀元參佰元即新臺幣玖佰元折算壹日。」等情，是
否論述及諭知乙○○有多次行使偽造準私文書犯行？其事實欄之
認定記載與理由欄之論述說明及所宣告之主文，不相一致，顯有
理由矛盾之違法，致檢察官上訴意旨得據以指摘，尚有未合。(二)
、具結應於結文內記載當據實陳述，決無匿、飾、增、減等語；
結文應命證人簽名、蓋章或按指印，刑事訴訟法第一百八十九條
第一項前段、第三項定有明文。又證人、鑑定人依法應具結而未
具結者，其證言或鑑定意見，不得作為證據，刑事訴訟法第一百
五十八條之三亦規定甚詳。原判決就甲○○被訴如原判決理由欄
貳、一、(一)所載部分，論斷不能證明甲○○有此部分之犯行，而
就此部分說明不另為甲○○無罪之諭知。係以證人洪麗玟雖於第
一審為不利甲○○之供述，惟洪麗玟於原審更審前已改稱：「（
有無同意借給被告甲○○標？）可能有同意……。（她事先有無
告訴你們她要標你們的會？）她在招會時，有告訴我們說如需要
時，要借標，我們應該有同意，只是實際標時被告沒有說，我們
才以為是活會」等情（原判決第十八頁第十七至二十二行），為
其論斷之主要依據之一。然稽諸原判決援引洪麗玟上開供述筆錄
所記載之內容，原審更審前受命法官雖有對洪麗玟等人，諭知證
人具結之義務及偽證之處罰，暨朗讀結文後命具結（八十九年度
上訴字第五四八號卷第五十五頁）。然該筆錄僅附有證人陳瓊姿
、陳志彥之結文，而無洪麗玟簽具之結文附於該筆錄內，則洪麗
文該次供述是否已完成具結程序，非無疑義，仍待調查釐清。而
上情與洪麗玟上開供述內容，是否得採為判決之基礎攸關，自應
詳予調查研求論述說明。乃原審就上情未詳予調查釐清，復未說
明洪麗玟上開供述，其何以得採為證據之理由，逕為有利於甲○
○之論斷，致檢察官上訴意旨得據以指摘，其查證未盡且理由欠
備，遽行判決，亦有未洽。(三)、無罪之判決，依刑事訴訟法第三
百零八條之規定，亦應記載其理由，故對於被告被訴之犯罪事實
及卷內其不利之證據資料，如何不足以證明被告犯罪或其行為不
罰，均應詳述其理由，否則即有判決不載理由之違背法令。原判
決就甲○○被訴如原判決理由欄貳、一、(一)所載，即關於其冒用
洪麗玟、陳志彥標單，提出競標並因而得標而詐得會款等情，為
甲○○不另為無罪之諭知，係以洪麗玟、陳志彥雖曾為不利甲○
○之供述，然應以彼等嗣後改為有利甲○○供述各情較屬可採，
為其主要論據之一（原判決理由欄貳、四、(一)、３）。然原審更
審前八十九年度上訴字第五四八號刑事判決，於八十九年六月二
十一日判決後，檢察官不服該判決向本院提起第三審上訴，而被
害人賴貞穎於聲請檢察官上訴書狀內，提出洪麗玟、陳志彥之錄
音帶及譯文等，指稱洪麗玟、陳志彥所參與之互助會，均未借給
甲○○標取而仍屬活會（九十一年度台上字第五六二七號卷第九
至五十一頁）等情。而賴貞穎所提出洪麗玟、陳志彥之錄音帶及
譯文等，其相關內容是否係屬事實，與甲○○是否有被訴如原判
決理由欄貳、一、(一)所載之犯行攸關，自應詳予調查釐清論述說
明。乃原審就上情未詳予調查研求，復未說明上情何以不能為不
利甲○○認定之理由，致檢察官得援引卷內上開資料據以指摘，
其查證未盡且理由欠備，遽行判決，難昭折服。上訴意旨指摘原
判決不當，尚非全無理由。按第三審法院應以第二審判決所確認
之事實為判決基礎，刑事訴訟法第三百九十四條第一項前段定有
明文。原判決上述之違背法令，影響於事實之確定，本院無可據
以為裁判，應將原判決撤銷，發回原審法院更為審判。原判決關
於被告二人詐欺取財部分，認與被告二人所犯行使偽造私文書部
分，具有修正刪除前牽連犯裁判上一罪之關係，基於審判不可分
之原則，應併予發回；原判決就被告二人不另為無罪諭知部分，
基於審判不可分之原則，亦應併予發回，附此敘明。
據上論結，應依刑事訴訟法第三百九十七條、第四百零一條，判
決如主文。
中    華    民    國  九十八  年    三    月    五    日
                      最高法院刑事第一庭
                          審判長法官  董  明  霈
                                法官  林  茂  雄
                                法官  張  祺  祥
                                法官  吳  昆  仁
                                法官  蘇  振  堂
      本件正本證明與原本無異
                                      書  記  官
中    華    民    國  九十八  年    三    月   十三   日
                                                      Ｑ


司法院資訊處製作；財團法人民間司法改革基金會備份。
